【裁判字號】    90,婚,555
【裁判日期】    900730
【裁判案由】    確認婚姻成立
【裁判全文】
臺灣板橋地方法院民事判決          九十年度婚字第五五五號
    原      告  乙○○
    被      告  甲○○
右當事人間請求確認婚姻關係存在事件，本院判決如左：
    主  文
確認原告與被告婚姻關係存在。
訴訟費用由被告負擔。
    事  實
甲、原告方面：
一、聲明：求為判決如主文所示。
二、陳述：
（一）原告與被告在民國六十六年結婚，育有二男一女，原告以開計程車為業，被告
      為家管，因小孩長大，被告這二年才到林口第一高爾夫球場擔任桿弟工作，以
      前因三名子女均就讀私立學校負擔較重，以召集互助會解決困境，負債越來越
      多，屢有債權人催討逼債，被告向原告表示以辦理假結婚方式，同時聲請破產
      才不會影響她工作，原告聽從被告之訴求，以辦理假結婚方式，躲避債務，即
      於九十年五月二十八日看報紙打電話給辦理離婚之廣告，約定在新莊戶政事務
      所辦理，當天恰好有魏海泉到原告家裏，二人即約被告及其朋友丙○○及證人
      黃則益於十一時三十分到達新莊戶政事務所辦理離婚，當時有談及假離婚，證
      人黃則益則拿出定型化離婚協議書填寫，辦妥離婚登記。未料被告自離婚後，
      竟不回家，幾經查訪，原告才知被告與丙○○同居，原告頓感晴天霹靂，原來
      是丙○○與被告設計之圈套，嗣後多次要求被告回家，被告竟置之不理，遂提
      起本件訴訟。
（二）而離婚為法律行為，今兩造並無離婚真意，另有目的而為虛偽之離婚，其意思
      表示應屬無效，又表意人是被詐欺而為意表示，亦得撤銷意思表示，今原告被
      妻欺騙而離婚，應屬通謀虛偽意思表示，離婚應屬無效。又離婚當時之見證人
      只有黃則益一人，另一證人黃麗惠並未前來作證，離婚未備法定要件，不生離
      婚效力，提出確認兩造婚姻關係存在之訴。
三、證據：提出離婚協議書影本一件、互助單影本一件，及聲請訊問證人魏海泉、丙
    ○○、黃則益。
乙、被告方面：
一、聲明：駁回原告之訴。
二、陳述：
（一）伊與原告結婚之後，意見屢有不合，於九十年五月二十五日和二十七日委託丙
      ○○協同與被告談判離婚及債務處理，五月二十七日原告同意離婚。伊與原告
      於五月二十八日上午一同至新莊戶政事務所辦理離婚，律師是原告付費請來的
      ，離婚協議書均已寫好，伊不放心堅持通知丙○○陪同本人修改，當時雙方對
      內容有意見，在戶政事務所內充分溝通後，原告同意律師於離婚協議書具體載
      明：「雙方約定在婚姻存續中，利用乙方名義之民間互助會，以後全由甲方負
      責清償」，彼此權利義務確認後雙方才簽字蓋章，檢附證件向新莊戶政事務所
      辦理離婚登記。
（二）婚姻豈可兒戲，兩造均為成年人，應為自己行為負責，原被告二人感情原本薄
      弱，婚後二十年曾多次重大衝突，原告並曾毆打被告，感情早有裂痕，近年來
      更為債務問題相持不下，兩造難以共同生活，是在理性溝通後正式離婚，並辦
      妥離婚登記在案，雙方各走各的路，被告並已改嫁，是離婚已成事實，原告濫
      行起訴，有侵害他人權益之嫌。
    理  由
一、原告起訴主張兩造於六十六年結婚，然因家中負擔沉重，債務高疊，而被告向原
    告佯稱辦理假離婚得以躲避債務，兩造遂於九十年五月二十八日協商辦理假離婚
    ，並透過報紙廣告覓得證人黃則益見證離婚，旋於同日向戶政機關辦妥離婚登記
    ，然兩造實無離婚真意，而且不符二願離婚之法定要件，因此離婚無效；更何況
    ，兩造辦妥離婚登記後，被告竟與訴外人丙○○同居，不願返家，原告始知此乃
    被告與丙○○所設下之圈套，既然原告同意辦理離婚登記，乃因被告詐欺所致，
    是亦得撤銷離婚之意思，為此訴請確認兩造間婚姻關係存在。被告則以雙方結婚
    多年，然感情不睦，是確有離婚真意，遂於五月二十八日在證人陪同下依法定程
    序辦理離婚登記，離婚自屬有效而婚姻關係不存在等語置辯。
二、本件原告主張兩造於六十六年結婚，於九十年五月二十八日雙方至戶政事務所辦
    理離婚登記等事實，核與戶籍謄本相符，復為被告所自認，原告此部分主張堪信
    為真實。惟原告主張兩造雖辦理離婚登記，然當時並無離婚真意，僅係為躲避債
    務辦理假結婚，且離婚協議書上簽名之證人僅有黃則益一人到場，另一證人黃麗
    惠並無出現，黃麗惠部分之簽名、蓋章係由黃則益為之，未符二願離婚之要件等
    語，而被告則執上開情詞置辯。是本件之爭議厥為兩造之離婚是否無效？亦即兩
    造是否確有離婚真意？是否符合民法第一千零五十條二願離婚之法定要件？
三、按兩願離婚，應以書面為之，有二人以上證人之簽名並應向戶政機關為離婚之登
    記。又按民法第一千零五十條所謂二人以上證人之簽名，固不限於作成離婚證書
    時為之，亦不限於協議離婚時在場之人，始得為證人，然究難謂非親見或親聞雙
    方當事人確有離婚真意之人，亦得為證人。本件證人某甲、某乙係依憑上訴人片
    面之詞，而簽名於離婚證明書，未曾親聞被上訴人確有離婚之真意，既為原審所
    確定，自難認兩造間之協議離婚，已具備法定要件。最高法院六十八年台上第三
    七九二號判例著有明文可資參照。準此，民法第一千零五十條規定兩願離婚應以
    書面為之，並應有二人以上證人之簽名，旨在確實證明當事人有離婚之合意，而
    非出於抑勒或受騙。是以此項證人應須有行為能力並親自在場，而願為證明者為
    限，係不可代替。經查，本件兩造協議離婚書上具名之證人為黃則益、黃麗惠，
    有離婚協議書在卷足稽，然自始至終黃麗惠從未現身，且二造均未與其謀面，是
    由黃則益代替黃麗惠簽名、蓋章，此為兩造所不爭執，並有證人魏海泉證言相佐
    （參見九十年七月十六日之言詞辯論筆錄），是黃麗惠無從確知兩造當事人有無
    離婚之協議，且依離婚證人之性質係屬不能代替，自未容由他人代理而為證明，
    職故由黃則益在離婚協議書上加蓋黃麗惠之印章為證明人，即難謂已具備兩願離
    婚之法定方式，殊無效力之可言。再者，兩造簽署離婚協議書之時，言明為躲債
    務而為假離婚，有證人魏海泉證言為憑，是兩造欠缺離婚之意思表示，兩願離婚
    應屬無效。
四、從而原告訴請確認兩造婚姻關係存在，於法核無不合，應予准許。
五、兩造其餘主張及所提證據與本院上開論斷無涉或無違，不予贅述。因本案事證已
    臻明確，原告聲請訊問之證人黃則益，本院認為無訊問之必要，附此敘明。
六、結論，原告之訴為有理由，並依民事訴訟法第七十八條判決如主文。
中      華      民      國    九十      年      七      月    三十    日
                                        臺灣板橋地方法院家事法庭
~B法      官  絲鈺雲
右為正本係照原本作成。
如對本判決上訴，須於判決送達後廿日內向本院提出上訴狀。
中      華      民      國    九十      年      七      月    三十    日
~B法院書記官  王政煌


司法院資訊處製作；財團法人民間司法改革基金會備份。
